【裁判字號】    98,簡上,1603
【裁判日期】    990324
【裁判案由】    詐欺
【裁判全文】
臺灣板橋地方法院刑事判決            98年度簡上字第1603號
上  訴  人  臺灣板橋地方法院檢察署檢察官
被      告  丙○○
上列上訴人因被告詐欺案件，不服本院98年度簡字第9512號中華
民國98年12月8 日第一審刑事簡易判決（聲請簡易處刑案號：臺
灣板橋地方法院檢察署98年度偵字第21573 號），提起上訴，暨
移送併案審理（臺灣板橋地方法院檢察署98年度偵字第29354 號
、99年度偵字第789 號），本院管轄之第二審合議庭判決如下：
    主  文
原判決撤銷。
丙○○幫助意圖為自己不法之所有，以恐嚇使人將本人之物交付
，處有期徒刑月，如易科罰金，以新臺幣壹仟元折算壹日。
    事  實
一、丙○○能預見將個人之金融機構帳戶提供他人使用，可能幫
    助他人遂行詐欺取財或恐嚇取財之犯罪目的，竟不違背其本
    意，猶基於幫助他人詐欺取財及恐嚇取財之不確定故意，於
    民國98年6 月2 日某時許，在臺北縣三峽鎮之祖師廟前，將
    其向彰化銀行三峽分行申設之帳號00000000000000號帳戶及
    向中華郵政股份有限公司三峽中山郵局（下稱三峽中山郵局
    ）申設之帳號00000000000000號帳戶之存摺、提款卡及密碼
    ，提供予真實姓名年籍不詳、自稱林先生之成年男子使用。
    嗣由該人所屬之犯罪集團成員取得丙○○之上開帳戶資料後
    ，即意圖為自己不法之所有，而為以下之行為：(一)於98年6
    月2 日某時，撥打電話予丁○○，佯稱其先前購買衣服因付
    款錯誤，須依指示至自動櫃員機操作處理等語，致丁○○陷
    於錯誤，於翌日（3 日）13時37分許、13時43分許，各匯款
    新臺幣（下同）10,050元（總計20,100元）至丙○○上開彰
    化銀行帳戶，惟因丁○○使用之金融卡未登摺次數過多，而
    無法使用，故未轉帳成功。(二)復於98年6 月3 日12時許，撥
    打電話予乙○○，恐嚇稱其手中有1 隻乙○○放飛之鴿子，
    要乙○○匯款2,525 元後方會將鴿子放回等語，致乙○○心
    生畏懼，遂依指示於同日12時54分許，匯款2,525 元至丙○○上開三峽中山郵局帳戶內，旋被提領一空。(三)又於98年6
    月3 日13時許，撥打電話予甲○○，恫嚇稱其手中有1 隻甲○○放飛之鴿子，要甲○○匯款2,515 元後方會將鴿子放回
    等語，致甲○○心生畏懼，遂依指示於同日13時28分許，匯
    款2,515 元至丙○○上開三峽中山郵局帳戶內，旋被提領一
    空。嗣因丁○○發覺受騙，報警處理，始循線查悉上情。
二、案經丁○○訴由臺東縣警察局臺東分局報告臺灣板橋地方法
    院檢察署檢察官偵查後聲請簡易判決處刑，及新竹縣政府警
    察局竹北分局報告同署檢察官偵查後移送併案審理。
    理  由
壹、證據能力方面：按被告以外之人於審判外之陳述，雖不符刑
    事訴訟法第159 條之1 至之4 之規定，而經當事人於審判程
    序同意作為證據，法院審酌該言詞陳述或書面陳述作成時之
    情況，認為適當者，亦得為證據；當事人、代理人或辯護人
    於法院調查證據時，知有刑事訴訟法第159 條第1 項不得為
    證據之情形，而未於言詞辯論終結前聲明異議者，視為有前
    項之同意，同法第159 條之5 定有明文。本案下列引為證據
    之證人陳述及書證，被告丙○○及檢察官於本院審理中均不
    爭執其證據能力，亦未曾於言詞辯論終結前聲明異議，本院
    審酌上開言詞及書面陳述作成時之情況，並無違法取證之瑕
    疵，認以之作為證據為適當，依照上開規定，自均具有證據
    能力，合先敘明。
貳、實體方面：
一、訊據被告固坦承確有將上開彰化銀行及三峽中山郵局帳戶之
    存摺、提款卡，交付予真實姓名年籍不詳、自稱林先生之成
    年男子，惟矢口否認有何幫助詐欺及幫助恐嚇取財之犯行，
    辯稱：伊係看報紙分類廣告應徵行政助理工作，經與對方電
    話聯絡後，對方表示因工作上需要，要伊提供存摺、提款卡
    及身分證影本，本來約在三重面試，但後來改在三峽祖師廟
    前見面，伊將彰化銀行及三峽中山郵局帳戶之存摺、提款卡
    及身分證影本當場交給對方，並未將上開彰化銀行及三峽中
    山郵局帳戶之提款卡密碼告知他人，隔天下午對方便聯絡不
    上，伊也是受害者，並沒有幫助犯罪的意思云云。惟查：
  (一)被告確有向彰化銀行三峽分行申設帳號00000000000000號帳
    戶及向三峽中山郵局申設帳號00000000000000號帳戶，並領
    有提款卡乙節，業經被告自承在卷，並有彰化銀行三峽分行
    98年6 月24日彰峽字第1501號函及98年9 月9 日彰峽字第21
    99號函附之客戶基本資料查詢、存摺存款--交易明細查詢、
    開戶申請書、三峽中山郵局開戶基本資料及交易明細等在卷
    可稽。又證人丁○○係因接獲詐騙電話，陷於錯誤，而於上
    揭時間接續匯款至被告上開彰化銀行帳戶，惟因丁○○使用
    之金融卡未登摺次數過多，而無法使用，故未轉帳成功；證
    人乙○○、甲○○則係因接獲恐嚇電話，心生畏懼，而於上
    揭時間接續匯款至被告上開三峽中山郵局帳戶等情，復經證
    人丁○○、乙○○及甲○○於警詢中證述明確，並有彰化銀
    行自動櫃員機2 紙、臺灣板橋地方法院檢察署公務電話紀錄
    單1 紙、郵政國內匯款單2 紙、三峽中山郵局之未印摺交易
    詳情1 份附卷可參，堪先認定屬實。
  (二)被告雖辯以上情。然查，被告既應徵行政助理之工作，卻未
    向對方查明應徵公司之名稱、所在地及具體工作內容，即有
    可疑；且被告對於此毫無信賴基礎之人，竟僅以電話聯繫後
    ，即相約在臺北縣三重市，復改約在三峽鎮祖師廟前見面，
    並交付上開帳戶存摺及提款卡予不認識之人，被告所為實與
    一般人應徵工作之常情不符。再者，前往應徵面試，尚未正
    式錄取前，公司並無理由要求應徵者事先交付金融帳戶以供
    使用；況且，果被告確定通過試用期或經應徵公司錄取後有
    薪資轉帳之需要，大可即時向金融機關申請開立帳戶即可，
    實無必要於正式錄取或工作前，即提早交付金融帳戶之理，
    是被告所辯顯已悖於常情。
  (三)又被告辯稱並未將上開彰化銀行及三峽中山郵局帳戶之提款
    卡密碼告知他人云云，惟依一般社會常情，欲使用提款卡領
    取款項者，須於金融機構所設置之自動櫃員機上依指令操作
    ，並輸入正確之密碼，方可順利領得款項，若非帳戶所有人
    同意、授權而告知提款卡密碼等情況，單純持有提款卡之人
    ，欲隨機輸入號碼而領取款項之機會，姑不論依早期之磁條
    提款卡4 位密碼或後期之晶片提款卡6 位密碼（每位由0 至
    9 ，四碼即有0000至9999等不同之組合，6 碼則更多自明）
    ，不法之人任意輸入號碼而與正確之密碼相符者，機率微乎
    其微，益徵被告帳戶之提款卡及密碼，確係交付他人任意使
    用無訛。
  (四)再按刑法上之故意，分直接故意（確定故意）與間接故意（
    不確定故意），「行為人對於構成犯罪之事實，明知並有意
    使其發生者」為直接故意；又「行為人對於構成犯罪之事實
    ，預見其發生而其發生並不違背其本意者」為間接故意。而
    參以金融機構帳戶可供款項之存匯、提領，可由一般人輕易
    開設及申請取得，並無任何資格條件之限制，如非洗錢、犯
    罪等不法目的或為掩飾自己真實身分，依常情並無捨棄自己
    申設帳戶，而迂迴向他人收取或購買帳戶使用之理，且近來
    詐欺取財等犯罪層出不窮，該等犯罪多數均係利用人頭帳戶
    作為出入帳戶，業經媒體廣為披載，則依被告係成年且智識
    成熟之人等情以觀，對上開情事自均知之甚詳，而對於交付
    金融機構帳戶可能被用來作為詐騙或恐嚇取財等非法用途上
    ，應有所預見，且不違背其本意。故而，被告猶仍提供上開
    帳戶予他人使用，當堪認取得上開帳戶者將被告所有帳戶作
    為詐欺取財及恐嚇取財之匯款帳戶使用，乃係被告所容認及
    允許。準此，被告確有幫助犯罪之不確定故意甚明。
  (五)綜上所述，被告所辯，均無可採。本案事證明確，被告犯行
    堪以認定，自應依法論科。
二、按以恐嚇使人將物交付，有時固亦含有詐欺性質，但與詐欺
    之區別，則在有無施用威嚇，使人心生畏懼之情形為斷；又
    恐嚇罪質，非不含詐欺性，其與詐欺之區別，係在行為人對
    於被害人所用之手段，僅使其陷於錯誤，為詐欺，使發生畏
    懼心者，為恐嚇；再按刑法第346 條第1 項之恐嚇取財罪，
    與同法第339 條第1 項之詐欺取財罪，二者之區別，在於前
    者係施用使人心生畏怖之恐嚇手段，致被害人心生畏懼，明
    知不應交付財物而交付，後者則係施用詐術手段，使人陷於
    錯誤，誤信為應交付財物而交付，惟上開之恐嚇手段，常以
    虛假之事實為內容，故有時亦不免含有詐欺之性質，倘含有
    詐欺性之恐嚇取財行為，足使人心生畏懼時，自應僅論以高
    度之恐嚇取財罪，殊無再適用詐欺取財罪之餘地（最高法院
    28年上字第1238號、30年上字第668 號判例及84年度臺上字
    第1993號判決意旨可資參照）。核被告就事實(一)所為，係犯
    刑法第30條第1 項、第339 條第3 項、第1 項之幫助詐欺取
    財未遂罪；就事實(二)及(三)所為，係犯刑法第30條第1 項、第
    346 條第1 項之幫助恐嚇取財罪。又被告以一提供帳戶之幫
    助行為，同時觸犯上開2 罪名，為想像競合犯，應依刑法第
    55條之規定，從一重之幫助恐嚇取財罪處斷。被告幫助他人
    犯罪，為幫助犯，爰依刑法第30條第2 項之規定，按正犯之
    刑減輕之。再被告之幫助詐欺犯行僅屬未遂，爰依刑法第25
    條第2 項規定，減輕其刑，復依刑法第70條規定遞減之。至
    聲請簡易判決處刑書雖未論及被告幫助該犯罪集團成員對被
    害人乙○○、甲○○恐嚇取財之事實，惟此部分犯罪事實與
    檢察官原聲請簡易判決處刑部分（即被告幫助詐騙被害人丁○○部分），有想像競合犯之裁判上一罪關係，依審判不可
    分之原則，為聲請簡易判決處刑效力所及，本院自得併予審
    理。
三、原審據以論罪科刑，固非無見，然就事實欄一(二)、(三)所示之
    事實未及審究，尚有未洽，檢察官執以提起本件上訴，為有
    理由。從而，原審判決既有上開可議之處，自應由本院管轄
    之第二審合議庭予以撤銷改判。爰審酌被告隨意提供其所有
    上開金融機構帳戶供他人非法使用，助長社會犯罪風氣，擾
    亂金融交易往來秩序，增加被害人尋求救濟之困難，並使犯
    罪之追查趨於複雜，導致真正犯罪者逍遙法外，其行為殊屬
    不當，兼衡其犯罪之動機、目的、手段及犯後否認犯行之態
    度，惟念及被告本身並未實際參與本件詐欺取財及恐嚇取財
    之犯行，責難性較小等一切情狀，量處如主文所示之刑，並
    諭知易科罰金之折算標準，以資懲儆。
據上論斷，應依刑事訴訟法第455 條之1 第1 項、第3 項、第36
9 條第1 項前段、第364 條、第299 條第1 項前段，刑法第30條
第1 項前段、第2 項、第339 條第3 項、第1 項、第346 條第1
項、第25條第2 項、第55條、第41條第1 項前段，刑法施行法第
1 條之1 第1 項、第2 項前段，判決如主文。
本案經檢察官黃怡華到庭執行職務。
中    華    民    國    99    年    3     月    24    日
                  刑事第十五庭  審判長法  官  吳幸娥
                                      法  官  許炎灶
                                      法  官  廖欣儀
以上正本證明與原本無異。
不得上訴
                                      書記官  顏偉林
中    華    民    國    99    年    3     月    24    日
附錄本案論罪科刑法條全文：
中華民國刑法第339條
意圖為自己或第三人不法之所有，以詐術使人將本人或第三人之
物交付者，處5 年以下有期徒刑、拘役或科或併科1 千元以下罰
金。
以前項方法得財產上不法之利益或使第三人得之者，亦同。
前二項之未遂犯罰之。
中華民國刑法第346條
意圖為自己或第三人不法之所有，以恐嚇使人將本人或第三人之
物交付者，處6 月以上5 年以下有期徒刑，得併科1 千元以下罰
金。
以前項方法得財產上不法之利益，或使第三人得之者，亦同。
前二項之未遂犯罰之。

司法院資訊處製作；財團法人民間司法改革基金會備份。
